臺灣臺北地方法院民事判決　　　　　　　99年度訴字第2134號
原　　　告　台北皇家不動產有限公司
法定代理人　吳錦融
訴訟代理人　陳守文律師
被　　　告　王雪芬
訴訟代理人　張立中律師
上列當事人間給付居間報酬事件，本院於民國100 年6 月9 日言
詞辯論終結，判決如下：
    主  文
被告應給付原告新臺幣捌拾伍萬元，及自民國九十九年三月二十
五日起至清償日止，按年息百分之五計算之利息。
訴訟費用由被告負擔。
本判決於原告以新臺幣貳拾捌萬伍仟元為被告供擔保後，得假執
行。
    事實及理由
一、原告起訴主張：被告分別於民國98年12月7 日、99年1 月5
    日授權訴外人即被告配偶王慶順代理被告與原告簽訂帶看同
    意書及給付服務報酬承諾書(下稱系爭承諾書)，同意將其所
    有不動產門牌號碼台北市大安區○○○路○段202 號2 樓建
    物，暨該建物所佔基地持分（下稱系爭房地）委託原告仲介
    出售，委託售價為新台幣（下同）2,180 萬元，委託銷售期
    間自98年12月7 日起至99年3 月7 日止。原告旋即覓得訴外
    人即買方鄭怡雯同意以高於本件委託銷售總價之金額即2,22
    0 萬元買受系爭房地，買賣雙方合意於99年1 月5 日簽訂不
    動產買賣契約書，並由被告當場收受訴外人即買方之代理人
    鄭桂芳開立之1,770 萬元支票乙紙，原告於完成居間仲介義
    務後，被告應依系爭承諾書給付原告85萬元之仲介服務報酬
    ，然經原告屢次通知被告給付上開服務報酬，卻遭被告拒絕
    ，原告因而於99年2 月9 日以存證信函催告被告履行給付報
    酬之義務，惟未獲置理，乃爰依系爭契約之法律關係請求被
    告給付服務報酬，並聲明：(一)被告應給付原告85萬元，並自
    起訴狀繕本送達之翌日起至清償日止，按年息百分之5 計算
    之利息。(二)原告願供擔保，請准宣告假執行。
二、被告則以下列情詞置辯：
  (一)依被告授權書所載授權範圍，其授權效果僅及於買賣成立後
    與買賣雙方履約過戶有關之將來事項，並未及於與買賣雙方
    履約過戶無關之居間報酬之過去事項。再者，依不動產標的
    物現況說明書外形看來，亦可知悉被告授權訴外人王慶順為
    其代理人之效果僅及於不動產標的物現況說明有關事項，並
    及於與不動產標的物現況說明無關之居間報酬事項。況原告
    既已於簽約時到場，並在王慶順談定價格之契約書上簽名，
    即無再為授權之必要。
  (二)另訴外人王慶順及被告均否認曾應允給付原告或訴外人即原
    告職員王欣緒成交價4 ％或85萬元之服務報酬。王慶順於簽
    署帶看同意書及系爭承諾書，該等文件上除印刷字外其餘均
    是空白。縱令原告否認其空白，惟前開帶看同意書及給付服
    務報酬同意書均屬定型化契約，王欣緒代表原告交付前開文
    件予王慶順簽署前，並未依消費者保護法第11條之1 第1 項
    規定事先給予王慶順或被告合理審閱期。
  (三)若認訴外人王慶順曾為應允給予原告特定成數或額度居間報
    酬之意思表示，但依原告收取帶看同意書、系爭承諾書及起
    訴本件之行為觀察，原告已以行動表示不接受王慶順曾應允
    之居間報酬額度，因而王慶順已不受該項意思表示之拘束。
    又帶看同意書簽署日期為98年12月7 日，當時被告不在國內
    ，根本不知有其事，亦未事先授權。原告既無被告事先授權
    之證據，亦無被告事後追認之證據。況被告簽署授權書之日
    期為99年1 月5 日，足見被告簽署之授權書與帶看同意書兩
    者並無關連。
  (四)系爭承諾書所載日期雖係99年1 月5 日，但其筆跡顯非訴外
    人王慶順所有，應係他人利用空白之欄位事後自行填載者，
    不能證明係出自王慶順本意，更不能證明係出於被告之授權
    。又其所載「給付服務費新台幣捌拾伍萬元」亦與帶看同意
    書服務報酬欄所載「成交價4 ％」不符，難以認定何者為簽
    署者王慶順同意之真意或其確有該項表意等語。並答辯聲明
    ：原告之訴駁回。
三、兩造不爭執之事項：
  (一)被告於99年1 月5 日親自簽署系爭房地之不動產買賣契約書
    、不動產標的物現況說明書。
  (二)買方鄭怡雯於簽約當日未到場簽署，而應原告之要求以鄭怡
    雯之名寫立授權書授權鄭桂芳為代理人，為鄭怡雯簽署買賣
    文件。
  (三)系爭授權書上載明其授權事項為：「有關上列房地（即系爭
    房地）之出賣、設定負擔、租賃、購買、貸款、收受價款、
    支付價金、權利取得、簽訂契約及其他處分等一切相關事務
    之全權代理」等文字。
四、得心證之理由：
    本件原告主張其業已完成系爭房地之仲介義務，被告即應依
    系爭承諾書所約定金額給付服務費，為被告所否認，並以上
    開情詞置辯，是本件爭點厥為：(一)訴外人王慶順是否與原告
    簽立記載服務費為85萬元之系爭承諾書？(二)原告請求被告給
    付服務報酬85萬元是否有理由？茲分項析述如後：
  (一)訴外人王慶順是否與原告簽立記載服務費為85萬元之系爭承
    諾書？
  1.按當事人主張有利於己之事實者，就其事實有舉證之責任。
    但法律別有規定，或依其情形顯失公平者，不在此限。民事
    訴訟法第277 條定有明文。又「主張法律關係存在之當事人
    ，應就該法律關係發生所須具備之特別要件，負舉證之責任
    ，至於他造主張有利於己之事實（變更或消滅之特別要件）
    ，則應由他造舉證證明」、「原告對於自己主張之事實已盡
    證明之責後，被告對其主張，如抗辯其不實並提出反對之主
    張者，則被告對其反對之主張，亦應負證明之責，此為舉證
    責任分擔之原則。」，最高法院48年台上字第887 號判例、
    18年上字第2855號判例參照。所謂「舉證責任」係指當事人
    有提出證據以證明其所主張之利己事實為真實之責任。民事
    訴訟，兩造為求有利於己判決，各自主張利己之事實，如經
    他造爭執，所主張利己事實之有無，即有以證據證明之必要
    ，法院即應依證據法分配舉證責任，判斷事實之真偽。是民
    事訴訟程序上，原告起訴主張權利及有利於己之事實，應先
    由原告負舉證之責，若原告先不能舉證，以證實自己主張之
    事實為真實，則被告就其抗辯事實即令不能舉證，或其所舉
    證據尚有疵累，亦應駁回原告之請求。本件原告主張其與王
    慶順約定系爭房地之居間報酬為85萬元一情，業據提出系爭
    承諾書為證（見本院卷第7 頁），惟被告辯稱王慶順於簽立
    系爭承諾書時，服務費之金額並未填寫，王慶順並未與原告
    達成給付85萬元服務費之合意，是其並無給付85萬元服務費
    之義務等語。經查，系爭承諾書確實載有「…立書人（即王
    慶順）承諾於簽訂買賣契約成立時，乙次給付服務費新台幣
    捌拾伍萬元整，絕無異議。」等字樣。再者，就不動產買賣
    而言，其居間報酬動輒數十萬至數百萬，依社會上一般人之
    智識及經驗，於此等重要事項未為記載，契約之當事人多數
    不願甘冒日後無法預期之風險而於契約上簽名，而本件王慶
    順曾從事建築業，對於不動產事務甚為熟捻，斷無不知未填
    寫金額即於系爭承諾書上簽名之後果。另衡酌系爭承諾書之
    外觀，其書寫字樣用筆顏色、粗細均相同，被告復未能就其
    王慶順簽名時金額、日期均未記載等情舉證以實其說，揆諸
    前揭說明，即難為有利於被告之認定，是原告主張其與王慶
    順簽有載明居間報酬85萬元之系爭承諾書，自非無據。
  2.又被告辯稱給付服務費85萬元與帶看同意書服務報酬欄所載
    成交價4 ％不符，難以認定何者為簽署者訴外人王慶順同意
    之真意或其確有該項表意。惟查，據證人王欣緒本院證稱：
    「（問：委託價格2,180萬元、成交價2,220萬元，為何均與
    給付服務報酬承諾書中之服務費85萬元不能吻合？）後來簽
    約前談價錢時，服務費4％是888,000元，之後想說湊整數，
    算王慶順便宜一點，就85萬元，王慶順也同意。」等語（見
    本院卷99年12月6 日言詞辯論筆錄第6 頁），可知原告之後
    於99年1 月5 日將服務報酬由888,000 元降為850,000 元，
    王慶順亦於系爭承諾書上簽名，其與原告間業已達成意思合
    致，並無難以認定何者為簽署者王慶順同意之真意或其確有
    該項表意之情。至被告另稱系爭承諾書為定型化契約，原告
    應予王慶順或被告適當之審閱期限，惟王慶順與原告所簽訂
    之系爭承諾書為王慶順與原告雙方合意就服務報酬所為之個
    別約定，其性質並非企業經營者所預先擬定之定型化契約約
    款，而係屬契約
    當事人個別磋商而合意之個別磋商條款，即無消費者保護法
    有關定型化契約之相關規定適用之餘地。
  (二)原告請求被告給付服務報酬85萬元是否有理由？
    按解釋意思表示，應探求當事人真意，不得拘泥於所用之辭
    句，民法第九十八條定有明文。蓋解釋意思表示，端在探求
    表意人為意思表示之目的性及法律行為之和諧性。是解釋契
    約尤須斟酌交易習慣，及當事人所欲達成之經濟效果、合理
    預期之契約利益，依誠信原則而為之。關於法律行為之解釋
    方法，應以當事人所欲達到之目的、交易習慣、任意法規及
    誠信原則為標準，合理解釋之。其中應將當事人之目的列為
    最先，交易習慣次之，任意法規又次之，誠信原則始終介於
    其間以修正或補足之。因此，解釋契約應通觀全文，並斟酌
    立約當時之情形，以期不失立約人之真意。又解釋契約應以
    當事人立約當時之真意為準，而真意何在，則應以過去事實
    及其他一切證據資料為斷定之標準，不能拘泥文字致失真意
    （最高法院18年上字第1727號判例、19年上字第58號判例、
    19年上字第453 號判例、88年度台上字第1671號判決要旨參
    照）。是故，於探求當事人立約真意時，所應力求者，乃於
    解釋契約條款時，斟酌當事人訂約時客觀上所存在之一切情
    事，以契約當事人所欲達成之契約目的為基準，不違背契約
    本質，而為符合公平正義之契約解釋。至所謂契約之目的，
    係指當事人基於契約內容所欲達成之經濟效果。而所謂契約
    之本質，則係指通常交易觀念，及一般交易當事人所得合理
    預期之給付目的與契約利益而言；次按由自己之行為表示以
    代理權授與他人，或知他人表示為其代理人而不為反對之表
    示者，對於第三人應負授權人之責任，但第三人明知其無代
    理權或可得而知者，不在此限，民法第169 條定有明文。民
    法第169 條規定之表見代理，係指代理人無代理權而在表面
    上足使人信其有代理權之謂，故由自己之行為表示以代理權
    授與他人者，固應負授權人責任，即或於知他人表示為其代
    理人而不為反對之表示，足使第三人信其有代理權之情形，
    亦應負其責任（最高法院89年台上字第2348號裁判要旨參照
    ）。本件被告辯稱被告授權予王慶順之授權範圍並不及於居
    間報酬事項，是系爭承諾書並不拘束被告一節。經查，系爭
    授權書所載其授權事項為：「有關上列房地（即系爭房地）
    之出賣、設定負擔、租賃、購買、貸款、收受價款、支付價
    金、權利取得、簽訂契約及其他處分等一切相關事務之全權
    代理」，依其文義觀之，似未指明居間報酬約定之授權，惟
    就現今不動產委由仲介居間買賣之情形，由賣方給付服務報
    酬為一般交易之常態，亦為一般交易人所知悉，是其授權書
    既記載一切相關事務之全權代理，自應包含居間報酬約定，
    斷無因未有居間報酬等字樣即認被告就居間報酬事項未予授
    權。再者，縱認前揭授權書之授權範圍並未及於居間報酬之
    約定，惟證人王慶順身為被告之配偶，被告對於王慶順多次
    委託原告帶客戶看屋，並於給付服務報酬契約書上代簽名之
    行為，被告從未有任何反對之表示，被告甚於王慶順偕同原
    告公司人員與買方鄭桂芳洽談買賣條件合致後，即分別於授
    權書及買賣契約書上簽名，此可由證人鄭桂芳於本院審理時
    證稱：（問：是簽買賣契約前？還是簽買賣契約後簽的？答
    ：應該是同一天，授權書先寫好，再簽買賣契約書等語可知
    （見本院99年12月6 日言詞辯論筆錄第12頁、13頁），被告
    所為之前述行為，足使原告認為被告有以自己之行為表示以
    代理權授與王慶順，揆諸前開說明，被告亦成立表見代理，
    自應負授權人之責任，被告即應依系爭承諾書之約定，於原
    告完成仲介義務時，依約給付服務報酬85萬元。
五、綜上所述，原告本於系爭契約法律關係，請求被告給付850,
    000 元及起訴狀繕本送達之翌日起至清償日止，按年息5 ％
    計算之利息，為有理由，應予駁回。
六、原告陳明願供擔保，以代釋明，聲請宣告假執行，經核與法
    相符，爰酌定相當之擔保金額，准許之。
七、因本件事證已臻明確，兩造其餘主張陳述及所提之證據，經
    本院斟酌後，認與判決結果不生影響，均毋庸再予論述，附
    此敘明。
八、訴訟費用負擔之依據：民事訴訟法第78條。
中    華    民    國   100    年    6     月    30    日
                  民事第四庭    法  官  陳靜茹
以上正本係照原本作成。
如對本判決上訴，須於判決送達後20日內向本院提出上訴狀。如
委任律師提起上訴者，應一併繳納上訴審裁判費。
中    華    民    國   100    年    6     月    30    日
                                書記官  鄭雅雲